【裁判字號】    97,交簡上,28
【裁判日期】    970616
【裁判案由】    過失致死
【裁判全文】
臺灣彰化地方法院刑事判決            97年度交簡上字第28號
上  訴  人  臺灣彰化地方法院檢察署檢察官
被      告  甲○○
                    （另案在台灣彰化監獄彰化分監執行中）
上列上訴人因被告過失致死案件，不服本院九十七年度交簡字第
一二號中華民國九十七年四月十八日第一審判決（原檢察官聲請
簡易判決處刑案號：九十五年度偵字第九０五一號），本院管轄
第二審合議庭判決如下︰
    主  文
原判決撤銷。
甲○○因過失致人於死，處有期徒刑肆月，如易科罰金，以新臺
幣壹仟元折算壹日；減為有期徒刑貳月，如易科罰金，以新臺幣
壹仟元折算壹日。
        事  實
一、甲○○於民國九十五年四月一日下午，駕駛車牌號碼ＰＪ－
    八０八０號自用小客車，沿彰化縣北斗鎮○○路由西往東方
    向行駛，於同日下午六時十五分許，行經斗中路與四海路交
    岔路口時，應注意遵守速限之規定，並應注意車前狀況，隨
    時採取必要之安全措施，而依當時情形，並無不能注意之情
    事，竟疏未注意該路段之速限為時速六十公里，逕以時速六
    十五公里之速度超速前行，適陳久（涉嫌公共危險部分，業
    經檢察官於另案為不起訴處分）酒後騎乘車號ＬＡＥ－四七
    六號重型機車，沿斗中路由東往西方向行駛至上述路口，其
    應注意轉彎車應讓直行車先行，而依當時情形，亦無不能注
    意之情事，竟因酒精影響正常駕駛之判斷而疏未注意對向來
    車，貿然左轉，兩車因而發生碰撞，致陳久人車倒地，受有
    頭部外傷併腦挫傷及左足踝開放性傷口等傷害，而呈植物人
    狀態之重傷害，延至九十五年十月二十日上午六時七分許，
    合併糖尿病及褥瘡泌尿道感染導致敗血性休克死亡。甲○○
    於九十五年四月一日肇事後，即打電話請救護車前來救治傷
    患，並留在現場，於有偵查犯罪職權之機關或個人發覺其犯
    罪前，自動向接獲報案惟未報明肇事人姓名而前往現場處理
    本件車禍之員警坦承肇事而自首，且主動接受裁判。
二、案經乙○○（經指定為代行告訴人）訴請台灣彰化地方法院
    檢察署檢察官偵查起訴。
    理  由
一、訊據上訴人即被告甲○○（以下簡稱被告）固坦承於前揭時
    、地駕車與被害人陳久所騎乘之機車發生碰撞，致被害人因
    而受有頭部外傷併腦挫傷及左足踝開放性傷口等傷害，而呈
    植物人狀態之重傷害，延至九十五年十月二十日死亡等事實
    坦承不諱，惟辯稱：我是直行車，是被害人轉彎過來撞我，
    我看到被害人時已經來不及剎車了，我有無超速我不清楚云
    云。惟查，被告與被害人於上開時、地發生車禍肇事等情，
    有道路交通事故調查報告表（一）（二）、道路交通事故現
    場圖、車損照片十四幀及現場監視錄影光碟一片等在卷可稽
    。又被害人因本件車禍受有上述之傷害，於九十五年六月八
    日經鑑定障礙等級為極重度、障礙類別為植物人，於九十五
    年十月二十日上午六時七分許，合併糖尿病及褥瘡泌尿道感
    染導致敗血性休克死亡等情，亦有彰化縣彰化市秀傳紀念醫
    院、彰化縣員林鎮伍倫綜合醫院出具之診斷證明書、中華民
    國身心障礙手冊影本、員林鎮宏仁醫院出具之死亡證明書等
    在卷足憑。被告雖於本院稱車禍發生當時，有無超速不清楚
    等語，惟其於九十五年九月二十一日檢察官訊問時供稱：（
    問：你到路口時有無減速？）我到距離紅綠燈約一、二百公
    尺處有減速到約時速六十五公里左右，碰撞時時速大概也是
    六十五公里左右等語，被告於檢察官訊問時既能明確說出其
    至路口減速後及碰撞時之時速，故其事後於前審及本院審理
    時又改稱：實際上車速是多少及我有無超速我不清楚云云，
    顯不足採信，又該路段速限為時速六十公里一節，業經檢察
    官勘驗屬實，有勘驗筆錄一份在卷足參，是被告顯有超速之
    情事甚明。按行車速度，依速限標誌或標線之規定；又汽車
    行駛時，駕駛人應注意車前狀況，並隨時採取必要之安全措
    施，道路交通安全規則第九十三條第一項、第九十四條第三
    項分別定有明文，被告駕車自應注意上述道路交通安全規定
    ，且據卷附之道路交通事故調查報告表(一)、現場監視錄影光
    碟及被告行向前方照片所示，事故發生當時天候晴，雖為夜
    間但有照明，路面乾燥、無缺陷，亦無障礙物，且視距良好
    ，被告行向之駕駛者應能清楚看見對向車道接近上述路口之
    動態，而被告尚未進入上述交岔路口內，被害人之車輛即已
    進入左轉，被告並無不能注意之情形，竟疏不注意，以致肇
    事，被告之駕車行為，自應有過失。被害人雖酒後駕車（見
    卷附血清檢驗申請報告單）行經上述路口左轉彎，未讓直行
    車之被告先行，而與有過失，然不能因被害人之與有過失而
    減免被告之罪責。再被害人於九十五年四月一日因車禍受傷
    ，於九十五年六月八日經鑑定呈植物人狀態已如前述，被害
    人於九十五年七月二十五日亦曾因大面積壓瘡在下背部、雙
    側髖部、肺炎、低白蛋白血症、泌尿道感染、糖尿病併低血
    糖、上腸胃道出血等在伍倫綜合醫院住院治療（見卷附診斷
    書），於九十五年十月二十日又因(甲)先行原因為褥瘡泌尿道
    感染、(乙)先行原因為糖尿病，導致敗血性休克死亡，則被害
    人之死亡即為被害人車禍後受傷呈植物人狀態合併其他併發
    症所致，被告之過失駕駛行為致被害人受傷呈植物人狀態，
    自與被害人死亡間，具有相當因果關係，是以本件被告過失
    致死犯行堪予認定。
二、本件上訴人即公訴人上訴意旨略以：（一）、按刑法第二條
    第一項之規定，係規範行為後法律變更所生新舊法律比較適
    用之準據法。比較時，應就罪刑有關之共犯、未遂犯、牽連
    犯、連續犯、結合犯，以及累犯加重、自首減輕暨其他法定
    加減原因（如身分加減）與加減例等一切情形，綜其全部罪
    刑之結果而為比較，再適用有利於行為人之法律處斷，且就
    修正部份，應一體適用舊法或新法，不得割裂適用（最高法
    院九十五年五月二十三日九十五年度第八次刑庭會議決議可
    供參照）。（二）、原審認被告甲○○犯過失致人於死罪，
    因係在新法施行前，而刑法第四十七條第一項前段修正為「
    受徒刑之執行完畢，或一部之執行而赦免後，五年以內『故
    意』再犯有期徒刑以上之罪者，為累犯」，然修正前刑法第
    四十七條之規定，過失犯亦可構成累犯，經比較新舊刑法第
    四十七條之規定後，自應依新修正刑法第二條第一項但書之
    規定，從有利於被告之新法，即應適用修正後刑法第四十七
    條第一項規定，而未論以被告累犯。又認依修正前刑法第四
    十一條第一項前段及刪除前罰金罰鍰提高標準條例第二條規
    定，關於易科罰金之折算標準為銀元一百元、二百元、三百
    元，而修正後刑法第四十一條第一項前段規定之折算標準為
    新臺幣一千元、二千元、三千元，自以適用修正前刑法第四
    十一條第一項前段、刪除前罰金罰鍰提高標準條例第二條之
    規定較有利被告，而諭知被告以銀元三百元即新臺幣九百元
    折算一日為易科罰金之折算標準。是原審未就全部罪刑比較
    之結果，判斷新法或舊法有利於被告而為整體適用，顯有割
    裂適用法律之違誤，其適用法則，自屬不當。綜上所述，原
    判決認事用法尚嫌未洽，請將原判決撤銷，更為適當合法之
    判決等語。
三、按九十五年七月一日修正公布之刑法第二條第一項規定，行
    為後法律有變更者，適用行為時之法律，但行為後之法律有
    利於行為人者，適用最有利於行為人之法律，係採從舊從輕
    之原則。而所謂「法律有變更」，係指足以影響行為之可罰
    性範圍及其法律效果之法律修正而言，易科罰金、易服勞役
    之折算標準及其期限涉及裁量權之行使，係屬科刑規範事項
    ，其折算標準於裁判時並應於主文內諭知，與一般純屬執行
    之程序有別，是如新舊法對易科罰金、易服勞役之折算標準
    及期限各有不同時，自應依上開規定，比較適用最有利於行
    為人之法律。而比較時應就罪刑有關之共犯，未遂犯、想像
    競合犯、牽連犯、連續犯、結合犯，以及累犯加重、自首減
    輕暨其他法定加減原因與加減例等一切情形，綜其全部罪刑
    之結果而為比較，再整個適用有利於行為人之法律處斷（最
    高法院二十四年上字第四六三四號、二十七年上字第二六一
    五號判例及九十五年五月二十三日九十五年度第八次刑事庭
    會議決議一之(四)參照），但此之所謂不能割裂適用，係指與
    罪刑有關之本刑而言，不包括易刑處分，事關刑罰執行之易
    刑處分仍應分別適用最有利於行為人之法律。易言之，倘所
    處之主刑有徒刑易科罰金、罰金易服勞役之情形時，關於易
    科罰金、易服勞役部分應以「宣告刑」為準據，分別為新舊
    法有利、不利之比較，依刑法第二條第一項從舊從輕原則定
    其易刑之折算標準（最高法院九十六年度台非字第八五號、
    第二三四號、第二七七號判決參照）。
四、核被告所為，係犯刑法第二百七十六條第一項前段之過失致
    死罪。又被告肇事後，打電話請救護車前來救治傷患，並留
    在現場，於有偵查犯罪職權之機關或個人發覺其犯罪前，自
    動向接獲報案惟未報明肇事人姓名而前往現場處理本件車禍
    之員警坦承肇事而自首，且主動接受裁判，此有彰化縣警察
    局道路交通事故肇事人自首情形紀錄表一份在卷可稽，爰依
    修正前刑法第六十二條前段自首之規定，減輕其刑。原審判
    決引據檢察官之聲請簡易判決處刑書以被告事證明確而論罪
    科刑，固非無見，惟刑法第二百七十六條第一項之過失致死
    罪為結果犯，必須行為發生死亡之結果，方能成立，本件被
    告肇事後，刑法業於九十四年二月二日修正公布，並於九十
    五年七月一日施行，本案被告於九十五年四月一日肇事後，
    被害人陳久呈植物人狀態，延至九十五年十月二十日始造成
    死亡之結果，性質上屬結果犯，其犯罪結果發生之時間既在
    刑法修正施行之後，除自首外即無行為後法律變更可言，應
    適用修正後刑法之規定論處，而無刑法第二條第一項新舊法
    比較適用之問題。又因本件被告係於九十五年四月一日肇事
    後於警到場處理時，即當場承認為肇事者，被告自首之時間
    既係在刑法修正施行前，而被告自首後，刑法第六十二條關
    於自首之規定，業於九十四年二月二日修正公布，並於九十
    五年七月一日施行，由「對於未發覺之罪自首而受裁判者，
    減輕其刑。但有特別規定者，依其規定。」修正為「對於未
    發覺之罪自首而受裁判者，得減輕其刑。但有特別規定者，
    依其規定。」，是以修正前自首之效果必減輕其刑，修正後
    自首之效果則為得減輕其刑，依刑法第二條第一項規定，適
    用最有利於行為人之法律，經比較新、舊法結果，應以被告
    行為時之法律舊法較有利於被告。原審就刑法第三十三條第
    五款、第四十七條第一項前段及第六十二條前段之規定經綜
    合比較後認應全部適用修正後之規定，及就非關罪刑之裁量
    權行使部分之四十一條前段及罰金罰鍰提高標準條例為新舊
    法比較後，認應適用修正前刑法第四十一條第一項前段及刪
    除前罰金罰鍰提高標準條例之規定，依前揭說明有不應比較
    而比較之違誤，顯有未洽，自應將原判決撤銷改判。爰審酌
    被告過失之情節、所生損害、尚未與被害人家屬達成和解及
    其犯罪後之態度等一切情狀，量處如主文第二項所示之刑，
    並依刑法第四十一條第一項前段之規定諭知易科罰金之折算
    標準，以示懲儆。查被告犯罪時間，在九十六年四月二十四
    日以前，所犯為過失致死罪，悉合於減刑條件，應依中華民
    國九十六年罪犯減刑條例第二條第一項第三款之規定，減其
    宣告刑二分之一，並諭知易科罰金之折算標準，以示懲儆。
據上論斷，應依刑事訴訟法第四百五十五條之一第一項、第三項
、第三百六十九條第一項前段、第三百六十四條、第二百九十九
條第一項前段，刑法第二條第一項前段、第二百七十六條第一項
、第四十一條第一項前段、修正前刑法第六十二條前段，刑法施
行法第一條之一，中華民國九十六年罪犯減刑條例第二條第一項
第三款、第七條、第九條，判決如主文。
本案經檢察官吳曉婷到庭執行職務。
中    華    民    國    97    年    6     月    16    日
                        臺灣彰化地方法院刑事第二庭
                            審判長法官   石馨文
                            法      官   黃齡玉
                            法      官   尚安雅
以上正本證明與原本無異。
本件不得上訴。
中    華    民    國    97    年    6     月    17    日
                            書  記  官   洪年慶
附錄本案論罪科刑法條全文：
中華民國刑法第276條（過失致死罪）
因過失致人於死者，處 2 年以下有期徒刑、拘役或 2 千元以下
罰金。
從事業務之人，因業務上之過失犯前項之罪者，處 5 年以下有期
徒刑或拘役，得併科 3 千元以下罰金。


司法院資訊處製作；財團法人民間司法改革基金會備份。
